臺灣高等法院刑事判決　　　　　　 96年度上更(二)字第337號
上　訴　人
即　被　告　丁○○
上列上訴人因偽造文書案件，不服臺灣桃園地方法院94年度訴緝
字第170號，中華民國95年2月9日第一審判決（起訴案號：臺灣
桃園地方法院檢察署84年度偵字第10817號、86年度偵緝字第247
號、87年度偵緝字第66號），提起上訴，經最高法院第二次發回
更審，本院判決如下：
    主  文
原判決撤銷。
丁○○共同連續行使偽造私文書，足以生損害於他人，處有期徒
刑捌月，減為有期徒刑肆月，如易科罰金，以銀元佰元即新臺
幣玖佰元折算壹日。又共同行使偽造私文書，足以生損害於他人
，處有期徒刑肆月，減為有期徒刑貳月，如易科罰金，以銀元
佰元即新臺幣玖佰元折算壹日。保證書上偽造之「曹火官」署名
壹枚沒收。應執行有期徒刑伍月，如易科罰金，以銀元佰元即
新臺幣玖佰元折算壹日。保證書上偽造之「曹火官」署名壹枚沒
收。
    事  實
一、丁○○前於民國（下同）83年間，因犯妨害自由罪，經臺灣
    桃園地方法院以83年度訴字第1924號判處有期徒刑3月，上
    訴後經本院以84年度上易字第2266號判決上訴駁回確定（未
    執行完畢，不構成累犯）。
二、丁○○、戊○○○（通緝中）係夫妻關係，丁○○於民國82
    年9月間以自己名義為會首召集民間甲○○，邀集丙○○、
    庚○○（參加2會，已歿）、辛○○（參加2會，其中1會以
    胞姊名義陳秀容參加）、壬○○○等人加入，連會首共22名
    會員，約定每會金額新臺幣（下同）1萬元，會期自82年9月
    15日起至84年5月15日止（自82年9月15日起標共21會，首會
    會款係會初另行收取），於每月15日下午6時許，在桃園縣
    八德市○○路○段716號丁○○、戊○○○夫妻經營之商店內
    ，由丁○○或戊○○○開標，採內標制，活會會員每次需繳
    納金額1萬元扣除標金後之會款，死會會員原則每期分別繳
    納1萬元與會首，再由丁○○、戊○○○共同負責收受會款
    同時告知會員何人得標。嗣丁○○、戊○○○因財務困難，
    竟基於行使偽造私文書及意圖為自己不法所有之概括犯意聯
    絡，利用會員間彼此並不熟識，甚少聯絡及投標時會員往往
    未實際到場，或未到場競標之機會，連續於83年12月15日、
    84年1月15日、84年2月15日、84年3月15日、84年4月15日，
    未經丙○○、庚○○、辛○○、壬○○○等活會會員之同意
    或授權，即在上址商店內，於投標標單上填載該等會員姓名
    及新臺幣3200元（依最有利被告之方式計算）之標金，依習
    慣係表示以各該金額投標之意，並將該等標單持以行使參與
    競標後得標（標單於開標後均已丟棄滅失），再向丙○○等
    活會會員訛稱係他會員得標及得標之標金，致丙○○等活會
    會員陷於錯誤，誤以為係他會員得標而分別交付會款予丁○○或戊○○○，以此欺罔方式詐得如附表所示款項，足以生
    損害於上開丙○○等活會會員。迄84年5月15日尾會時，會
    員丙○○、庚○○、辛○○、壬○○○等人因自己尚未得標
    而擬收取尾會會款時，丁○○、戊○○○夫妻藉故延欠，於
    84年6月19日更避不見面不知去向，丙○○等活會會員始知
    被冒標受騙。
三、另丁○○、戊○○○於 83年8月間參加乙○○任會首，自83
    年8月25日至87年5月25日止，每月1萬元之甲○○，83年8月
    25日下午6 時許，丁○○、戊○○○前往桃園縣八德市○○○街10巷11弄9之1號2 樓乙○○住處，以2200元之標息參加
    競標而得標。因會首乙○○要求會員得標時，需覓保證人，
    填具保證書簽章，始可領取會款，丁○○、戊○○○竟基於
    行使偽造私文書之犯意聯絡與行為分擔，未徵詢曹火官之同
    意（曹火官部分業經檢察官另以86年度偵字第3807號處分不
    起訴確定），於83年8月25日晚上至同年月27日晚上止間某
    日，由丁○○先前往桃園縣八德市○○○街10巷6號戊○○○之弟曹火官住處，向不知情之岳母曹施福金取得曹火官之
    身分證及印章1枚取交予妻戊○○○，83年8月27日晚上乙○○偕夫己○（已歿）攜收齊之會款36萬1千元前往桃園縣八
    德市○○路26號3樓之1號丁○○、戊○○○之住處時，由戊○○○對乙○○、己○夫妻佯稱曹火官答應任保證人，並出
    示曹火官之身分證以取信乙○○、己○夫妻，戊○○○更稱
    不會寫字，請己○幫忙寫保證書，利用不知情之己○在保證
    書之保證人簽署「曹火官」之姓名，自己再蓋「曹火官」印
    文，冒用曹火官之名義偽造完成保證書後，再行使持交予乙○○以取得該標得之36萬1千元會款，足以生損害於曹火官
    、乙○○等人，嗣於84年7月25日丁○○、戊○○○未按期
    繳納死會會款，人亦不知去向，乙○○、己○夫妻前去向曹
    火官催討，經曹火官否認而查獲上情。
四、案經被害人丙○○、乙○○訴請臺灣桃園地方法院檢察署檢
    察官偵查起訴。經原審法院合議庭依丁○○於準備程序進行
    中為有罪之陳述，裁定由受命法官獨任進行簡式審判程序審
    理。
    理  由
壹、程序部分：
    按「證人、鑑定人依法應具結而未具結者，其證言或鑑定意
    見，不得作為證據。」刑事訴訟法第158條之3定有明文，其
    立法理由乃在擔保該證言或鑑定意見，係據實陳述或公正誠
    實之可信性，故未依法具結者，依「證據絕對排除法則」當
    然無證據能力，而不得作為證據，自不得因當事人於審判程
    序之同意，逕認該未經具結之證言或鑑定意見，亦得作為證
    據，此於適用同法條（第159條之5）第2項所定「視為有前
    項之同意」之情形者，亦應受上揭第158條之3規定之限制（
    最高法院94年度台上字3277、4436號判決可資參照）。本件
    被害人庚○○（已歿）、丙○○、辛○○、壬○○○、乙○○、證人己○（已歿）等六人於偵查及原審所為之證述，均
    未命具結，復未經被告詰問核實，依上開說明，自不應使其
    具有證據能力，本院爰不予採用。至被害人丙○○嗣於更一
    審，經審判長一一提示其於偵查、原審所述之詞，詢以是否
    屬實，經其以證人身分具結後，分別確認各該陳述屬實，審
    判長並詢問被告對此有何意見，經被告表示無意見部分（見
    更一審卷第50頁），應屬證人丙○○於更一審具結後所再為
    之重新陳述，復經賦予被告詰問權，此部份陳述，自有證據
    能力而可採用。
貳、實體方面：
一、認定犯罪事實所憑之證據及理由：
　(一)事實欄二所載犯行部分：
  　1.被告夫妻共同偽造標單標會詐欺會款：
    　(1)查被告於82年9月間，自任會首發起民間甲○○，連同
      　會首共22名會員，約定每會金額新臺幣1萬元，自82年9
      　月15日起標，於每月15日下午6時，在桃園縣八德市○○路○段716號被告夫妻經營之商店內開標，採內標之方
        式，迄尾會時，尚有丙○○、庚○○（參加2會，甲○○會單上記載為『陳玉玉』）、辛○○（參加2會，其
        中1會係以胞姊陳秀容名義參加）、壬○○○等6名會員
        為活會，經向被告收取尾會會款無法取得全部會款，84
        年6月19日被告更不知去向，後始知被告夫妻冒標詐欺
        會款等情，業據證人丙○○、辛○○、壬○○○於更一
        審交互詰問時證述綦詳（見更一審卷第50至51頁、第77
        至80頁），並有甲○○會單3紙在卷可稽（見偵字10817
        號卷第41、62、67頁）。而被告於原審亦坦承起訴書所
        載犯行不諱（見原審卷第86頁），於更一審交互詰問時
        ，復對證人丙○○、辛○○、壬○○○所述，表示沒意
        見或有所爭執，甚至當庭認罪（見更一審卷第50頁、78
        頁反面、79頁反面、80頁），迨本院審理時亦供稱：84
        年6月15日收尾會時，才發現有五個會員沒有標，當時
        還有壬○○○、丙○○、庚○○、辛○○、陳秀容等5
        人沒有標會，這五人是活會的，伊是在84年2月15日、3
        月15日、4月15日、5月15日、6月15日，分別有寫3000
        元及3200元標金，標到會款的，到底是那一會寫多少錢
        ，因時間太久，伊已經忘記了等語（見本院卷第24頁正
        反面）（按：庚○○係1人參加2會，故被告稱五個會員
        沒有標，實係應有六個活會，另有關冒標次數及日期，
        被告迭次供述不一，此部份爰另認定說明於後）。
    　(2)又標會時除填寫金額外，尚須寫上名字，此節已據被告
      　供明並與證人辛○○所述相符（分見更一審卷第51頁、
        第79頁反面），且被告於原審亦自承：「（你冒用會員
        名義競標時，標單有無寫會員的名字及標息的金額？）
        有寫名字跟標息的金額，從標單的內容就可以明白何人
        競標及其競標之金額」等情在卷（見原審卷第62頁）。
        再勾稽：證人丙○○於更一審具結後，再次確認其原審
        所述：「（何人主持開標？）兩夫妻都有」及會錢大部
        分是丁○○來家裡跟我們收，有時候我們送到水果攤那
        邊，有時候是他太太（戊○○○）收等情（見原審卷第
        63頁、更一審卷第50頁），及被告於原審所供：82年以
        後財務狀況出現問題（見原審卷第62頁）；於更一審暨
        本院所供：會腳拿錢來店裡，有時候都是伊太太在收（
        見更一卷第80頁反面）；標會係在伊與太太所經營之商
        店內，由伊或太太戊○○○開標，採內標之方式等語（
        見本院卷第23頁反面）。則被告夫妻二人共同造標單標
        會詐欺會款之犯行，應堪認定。
  　2.冒標次數、時間、金額之認定：
    　(1)又被告就其冒標乙節，於本院前審或稱伊只冒標3個，
      　庚○○、壬○○○、丙○○，辛○○部分伊沒有冒標云
        云；或稱庚○○部分不是冒標，他有2會，他1個會已經
        標了，有拿到會款11萬元，另1個會他是最後第2個，當
        時渠等在協調，會就停下來了，伊沒有冒標，其他的伊
        沒有意見；或稱伊沒有冒標丙○○的會，或稱庚○○、
        丙○○部分伊沒有冒標，鄭金蘭伊有冒標，其他的我沒
        有意見，伊印象中有冒標2會或3會，但詳細幾會伊現在
        記不得了云云，供述明顯不一且相牴觸矛盾，自不足採
        信。嗣其於本院審理時，雖坦承冒標5次供稱：伊是在
        84年2月15日、3月15日、4月15日、5月15日、6月15日
        ，分別有寫3000元及3200元標金，標到會款的，到底是
        那一會寫多少錢，因時間太久，伊已經忘記了云云（見
        本院卷第24頁反面）。惟查尾會理當由唯一未得標之活
        會會員取得會款而毋庸開標，且本件甲○○會期係自82
      　年9月15日起至84年5月15日止（21會），業據證人丙○○於偵查中供述明確，並於更一審具結確認無訛（見偵
        字10817號卷第19頁反面、更一審卷第50頁），核與甲○○會單上記載「自82年9月15日起標」等語相符，再
        對照一般民間甲○○習慣（即首會毋庸開標，會款收取
        後無息交付會首使用）及被告本案以外另一甲○○會單
        之記載（參偵字10817號卷第38至40頁），足徵本件會
        首會款係會初另行收取。則被告於本院供稱84年5月15
        日（尾會）、84年6月15日亦有標會云云，顯非事實。
    　(2)雖本案因時隔日久，且被告供述反覆並未明確指述何時
      　冒標，惟依事理推論，首會並不開標，會款係會初另行
        收取，第21期尾會（即84年5月15日）由唯一未得標之
        活會會員取得亦不開標，而最後仍剩六個活會，則被告
        夫妻二人顯係於尾會結束前之83年12月15日（第16期）
        至84年4月15日（第20期）期間連續五次冒用活會會員
        丙○○等人名義標會等情甚明（詳如附表所示）。而冒
        標金額部分，被告供述每次標金約3000元至3200元，則
        依被告有利之方式計算（即標金愈高，於每期會款1萬
        元扣除後所收受之被告詐欺所得會款，金額計算即愈低
        ，對被告愈有利），以每次3200元為冒標標金計算詐欺
        金額。
    　(3)另因被害人庚○○、辛○○均有2活會，則倒數第2會即
      　84年4月15日開標時，被告顯不可能仍向庚○○、辛○○佯稱他人得標，而向其二人詐收會款，是被告84年4
        月15日雖仍偽造標單標會，惟其詐欺會款之對象僅係丙○○、壬○○○二人，並因此致丙○○、壬○○○乃至
        尾會（84年5月15日）後始知受騙，併此敘明。
　(二)事實欄三所載犯行部分：
    此部份之犯罪事實，業經被告於原審供稱：得標後，係伊向
    岳母要曹火官之印章、身分證等語（見原審卷第22頁），並
    據證人乙○○於更一審交互詰問時證述綦詳，被告亦當庭表
    示對證人乙○○所言「沒有意見」，而保證書係己○筆跡乙
    節，亦據兩人當庭確認無訛，並據證人乙○○敘明：「因當
    時只有他太太（指戊○○○）在場，她說她不會寫，所以叫
    我先生（己○）代寫；（那你為何在檢察官偵查中說是戊○○○寫的？）我當時可能聽錯了，我現在說的才是確實的，
    保證書上的曹火官、丁○○、乙○○等名字，還有其他的字
    跡，實都是我先生所寫的，全部的字都是我先生所寫的；我
    先打電話到他家去，我說我錢收好了，要送去給他，電話是
    他太太（戊○○○）接的，我有告訴她要一個保證人，她說
    找她弟弟（曹火官），我說好，然後我就與我先生去，去的
    時候，她說她弟弟要上夜班，現在在睡覺不要吵他，我要她
    簽名，她說她不會寫字，就叫我先生（己○）幫忙寫，並拿
    出她弟弟的印章來蓋」等情明確（詳見更一卷第51至52頁反
    面），並有被告與其妻戊○○○向乙○○領取會款之保證書
    影本1紙（見偵字3807號卷第3頁）附卷足稽。
　(三)綜上所述，本案事證明確，被告犯行洵堪認定，應依法論科
  　。
二、論罪：
  (一)新舊法律之比較適用：
    按行為後法律有變更者，適用行為時之法律。但行為後之法
    律有利於行為人者，適用最有利於行為人之法律，刑法第2
    條第1項定有明文（刑法第2條係規範行為後法律變更所生新
    舊法律比較適用之準據法，是刑法第2條本身雖經修正，但
    該條文既屬適用法律之準據法，本身尚無比較新舊法之問題
    ，應逕適用裁判時之刑法第2條規定以決定適用之刑罰法律
    ）。又比較時應就罪刑有關之共犯、未遂犯、想像競合犯、
    牽連犯、連續犯、結合犯，以及累犯加重、自首減輕暨其他
    法定加減（如身分加減）與加減例等一切規定，綜其全部罪
    刑之結果而為比較（最高法院95年第8次刑事庭會議決議參
    照）。查被告行為後，刑法第33條第5款有關罰金之最低數
    額等規定，業於94年2月2日修正公布，刑法施行法亦於95年
    6月14日修正增訂第1條之1（有關罰金之最高數額），並均
    自95年7月1日起施行，茲就比較情形分述如下：
　　1.刑法第28條有關共同正犯之規定，修正前第28條規定：「
      二人以上共同實施犯罪之行為者，皆為正犯」，修正後則
      規定：「二人以上共同實行犯罪之行為者，皆為正犯」亦
      即修正後規定，係將原來共同正犯之共同「實施」犯罪，
      改為共同「實行」犯罪，剔除完全未參與犯罪相關行為「
      實行」之「陰謀共同正犯」及「預備共同正犯」，是修正
      後之共同正犯之可罰性要件之範圍業已限縮，乃屬行為可
      罰性要件之變更，自應比較新舊法，惟本案被告與其妻戊○○○二人就事實欄一、(二)(三)部分係共同為行使偽造私文
      書之犯罪行為，及共同詐欺取財之犯行，不論適用修正前
      、後之刑法第28條規定，被告二人均應成立共同正犯，經
      比較修正前、後之規定，對被告二人並無不利。
　　2.刑法第33條第5款有關罰金之最低數額部分，刑法分則編
  　　各罪所定罰金之貨幣單位原為銀元，修正前刑法第33條第
    　5款規定：「罰金：（銀元）1元以上」，而銀元與新臺幣
      間之折算，依現行法規所定貨幣單位折算新臺幣條例規定
      ，以銀元1元折算新臺幣3元；修正後刑法第33條第5款則
      規定：「罰金：新臺幣1,000元以上，以百元計算之」；
    　經比較修正前、後之規定，修正後刑法第33條第5 款所定
      罰金之最低數額，較之修正前提高，自以修正前刑法第33
      條第5 款規定有利於被告。
　　3.刑法施行法第1條之1有關罰金之最高數額部分，修正刑法
  　　係自95年7月1日起施行，在此之前，刑法分則編有關罰金
    　之貨幣單位係銀元（銀元與新臺幣之折算比例為1比3），
      且依刑法分則編應處罰金者，應適用罰金罰鍰提高標準條
      例第1條、第5條規定，就72年6月26日前修正之刑法條文
      ，罰金數額提高2至10倍，其後修正者則不提高倍數；而
      修正刑法施行後，因刑法第33條第5款所定罰金之貨幣單
      位，經修正為新臺幣後，刑法分則各罪所定罰金之貨幣單
      位亦應配合修正為新臺幣，為使刑法分則編各罪所定罰金
      之最高數額與刑法修正前趨於一致，乃增訂刑法施行法第
      1條之1：「中華民國94年1月7日刑法修正施行後，刑法分
      則編所定罰金之貨幣單位為新臺幣。94年1月7日刑法修正
      時，刑法分則編未修正之條文定有罰金者，自94年1月7日
      刑法修正施行後，就其所定數額提高為30倍。但72年6月
      26日至94年1月7日新增或修正之條文，就其所定數額提高
      為3倍」，亦即，自95年7月1日起，刑法分則編所定罰金
      之貨幣單位，由原來之銀元改為新臺幣，且於94年1月7日
      刑法修正時（94年1月7日係立法院三讀通過之日期），刑
      法分則編未修正之條文定有罰金者，復未於72年6月26日
      至94年1月7日修正或新增，自95年7月1日起，有關罰金之
      數額提高為30倍。本案被告所犯刑法第339條第1項詐欺之
      罪上開條文於94年1月7日刑法修正時未經修正，亦未於72
      年6月20日至94年1月7日間修正過，依增訂刑法施行法第1
      之1條之規定，其罰金以新臺幣為單位，數額應提高30倍
      。此與修正前之罰金以銀元為單位，適用罰金罰鍰提高標
      準條例第1條規定，應提高10倍，再經折算為新臺幣（銀
      元與新臺幣之折算比例為1比3），換算結果，亦為30倍。
      從而，刑法分則編各罪所定罰金刑之最高數額，於上開規
      定修正後並無不同，對被告而言，並無不利。
　　4.刑法第56條關於連續犯規定，修正後刑法第56條業已刪除
  　　，如依修正前刑法第56條，行為人連續數行為而犯同一之
    　罪名者，以一罪論，但得加重其刑至二分之一。被告及戊○○○二人先後多次行使造私文書、詐欺取財之犯行，均
      時間緊接，所犯係構成要件相同之罪名，經新舊法比較結
      果，自以適用修正前之刑法第56條較有利於被告，而應適
      用修正前該條規定。
　　5.刑法第55條後段關於牽連犯規定，修正後刑法第55條後段
  　　業已刪除，如依修正前刑法第55條後段，行為人犯一罪而
    　方法或結果之行為犯他罪名者，從一重處斷。被告上開所
      犯行使偽造文書及詐欺取財二罪間，因有方法、結果之牽
      連關係，經新舊法比較結果，自以適用修正前之刑法第55
      條後段較有利於被告，而應適用修正前該條規定。
　　6.被告犯數罪，其行為後，刑法第51條第5款業於民國94年
  　　2月2日修正公布，並於95年7月1日施行，修正後之規定，
    　將宣告多數有期徒刑定執行刑之上限，由修正前不得逾20
      年，提高為不得逾30年，其餘則無不同，比較結果，修正
      後規定並未較有利於行為人，依刑法第2條第1項前段之規
      定，仍應依修正前刑法第51條第5款定其應執行之刑。
　　7.綜合上述各條文修正前、後之比較，可知依修正前、後之
  　　規定，就罰金之最高數額（即刑法施行法第1條之1）、共
    　犯部分，對被告並無不利，惟修正後之罰金最低數額，均
      較修正前提高，顯然不利於被告，另連續犯、牽連犯部分
      則以修正前之規定有利於被告，揆諸前揭最高法院決議所
      揭示之罪刑綜合比較原則，依刑法第2條第1項前段之規定
      ，應整體適用行為時即修正前之規定。
　(二)觸犯法條：
　　1.按甲○○之標單，寫有標息及標會者之署名，依習慣係表
  　　示投標會款之私文書，為刑法第220條（按係指88年4月21
    　日修正前之刑法第220條）之準私文書（最高法院82年度
      台上字217號判決參照）。又查刑法第220條於88年4月21
      日業經修正公布，其內容由修正前之「在紙上或物品上之
      文字、符號，依習慣或特約，足以為表示其用意之證明者
      ，關於本章之罪，以文書論」，修正為3項，第1項「在紙
      上或物品上之文字、符號、圖畫、照像，依習慣或特約，
      足以為表示其用意之證明者，關於本章及本章以外各罪，
      以文書論。」，第2項「錄音、錄影或電磁紀錄，藉機器
      或電腦之處理所顯示之聲音、影像或符號，足以為表示其
      用意之證明者，亦同。」，第3項「稱電磁紀錄，指以電
      子、磁性或其他無法以人之知覺直接認識之方式所製成之
      紀錄，而供電腦處理之用者。」，惟不論依修正前之第22
      0條，或依現行法之第220條第1項，上開標單，均符合各
      該條項「以文書論」之規定，二者規定既無差別，爰依刑
      法第2條第1項前段規定之意旨，適用裁判時之法律即現行
      法第220條第1項之規定。
    2.核被告所為，事實欄二部分係犯刑法第216條、第220條第
      1項、第210條之行使偽造私文書罪及第339條第1項之詐欺
      取財罪，偽造署押之行為係偽造私文書行為之一部，偽造
      私文書之低度行為又為行使之高度行為所吸收，均不另論
      罪。被告就上揭犯行與戊○○○間有犯意聯絡及行為分擔
      ，為共同正犯。被告先後5次行使偽造私文書及詐欺取財
      之犯行，均時間緊接，方法相同，各觸犯構成要件相同之
      罪名，顯皆係基於概括犯意為之，為連續犯，依修正前刑
      法第56條規定，各以一罪論，並加重其刑。被告每次詐欺
      行為同時侵害數個活會會員之財產法益，觸犯數個同種罪
      名，屬同種想像競合關係，依刑法第55條前段之規定，僅
      論一詐欺取財罪。被告所犯上開詐欺取財及行使偽造私文
      書二罪間，有方法結果之牽連關係，應依修正前刑法第55
      條後段從一重之行使偽造私文書罪處斷。
　　3.被告於事實欄三部分係犯刑法第216條、第210條之行使偽
  　　造私文書罪，偽造署押、盜用印章之行為係偽造私文書行
    　為之一部，偽造私文書之低度行為又為行使之高度行為所
      吸收，均不另論罪。被告就上揭犯行與戊○○○間有犯意
      聯絡及行為分擔，為共同正犯。又偵字第3807號第3頁卷
      附保證書上保證人欄內關於曹火官之署名，乃被告與其妻
      戊○○○共同利用不知情之己○所簽署，應以間接正犯論
      擬。
　　4.被告於事實欄二之行為，係因被倒債數百萬元，財務困難
  　　因而起意冒用甲○○活會會員名義競標，業據被告陳明，
      而事實欄三之行使偽造私文書犯行，則係因被告參加告訴
      人乙○○之甲○○，得標時，經乙○○要求需覓得保證人
      簽立保證書始得領取會款，方萌生犯意，二者顯係犯意各
      別，行為態樣互異（前者係透過偽造標單不法詐欺會款，
      後者則係虛偽符合保證之要求），自應分論併罰。
三、撤銷改判及科刑之理由：
　　原審以事實欄一所載被告犯罪之事證明確，予以論罪科刑，
  　固非無見，惟查：(一)刑事訴訟法第158條之3明定：「證人、
    鑑定人依法應具結而未具結者，其證言或鑑定意見，不得作
    為證據。」告訴人丙○○、乙○○、證人庚○○、辛○○、
    壬○○○、己○於偵查及原審之證述，均未命具結，原判決
    逕採為判決之基礎，顯與法有違。(二)民間甲○○已得標之死
    會會員，無論同組何一會員得標及其願出標金若干，均須繳
    納當期全額會款，縱為會首之上訴人施用詐術，以他會員名
    義冒標，並向死會會員收取會款，因該等死會會員本負有繳
    納會款之義務，而非陷於錯誤而交付上訴人，自無構成詐欺
    取財罪之可言。原審認被告詐欺此部分會員之會款，容有未
    洽。(三)被告每冒標1次，因無死會會員產生，活會會員仍維
    持與上會期相同之人數，故被告既於尾會前5會期連續冒標
    ，則各該期之活會人數均應相同，核算冒標詐得會款亦應相
    同，原審判決卻有遞增之情形，亦有未合。(四)原審判決於事
    實欄一認該甲○○尾會為84年6月15日，然於理由欄卻認係
    84年5月15日，不無事實及理由矛盾之違誤。又保證書保證
    人欄上「曹火官」之姓名，究竟何人所書立，證人己○、告
    訴人乙○○二人於偵查時所述迥異，原判決未予詳細調查，
    乃逕採取己○之證詞，認定被告夫妻係利用不知情之己○在
    保證書保證人欄上簽署曹火官之姓名，復未於判決理由中敘
    明取捨之理由，自有未當。(五)被告於原審曾抗辯辛○○僅參
    與1會，並提出甲○○單1件為憑（見原審卷第21、27頁），
    原判決對於前揭抗辯何以不足採信，未置一詞，即遽行認定
    證人辛○○係參加2會並皆為被告夫妻所冒標，亦有認定事
    實與卷證資料不相適合之違法（按：此部份經詳查後，始悉
    辛○○其中1會係以胞姊名義陳秀容參加）。(六)原判決事實
    欄先記載被告冒用丙○○等人名義偽造標單，於該等標單上
    填載3000元至3200元不等標金持以標會，詐取如其附表所示
    之會款等語，繼於該附表卻又以附註說明被告所述歷次冒標
    之標金約3000元至3200元不等，爰為最有利於被告之認定，
    即每次均以冒標金額為3200元計算其詐取之活會會款云云，
    此部分其事實之認定前後亦不相一致，而同有判決理由矛盾
    之可議。(七)刑法部分條文於94年2月2日修正公布，並自95年
    7月1日生效實施。其中第55條、第56條關於牽連犯、連續犯
    之規定均已刪除。原審於審判時未及為新舊法之比較，並敘
    明適用最有利於行為人之法律，亦有未洽。(八)被告犯罪時間
    在中華民國96年4月24日以前，合於減刑條件，原審未及予
    以減刑，尚有未洽。被告上訴意旨不否認上開事實，然稱其
    未犯罪，顯不足取，惟原判決此部分既有上述可議，仍屬無
    可維持。爰審酌被告丁○○之素行、因己身財務困難起意行
    使偽造私文書詐欺之犯罪動機、目的、手段、詐欺所得之金
    額，已與被害人丙○○、乙○○、辛○○、壬○○○成立和
    解，各賠償拾萬元，獲得上開被害人之諒解暨犯罪後尚能坦
    承部分犯行態度良好等一切情狀，量處如主文第2項所示之
    刑，又被告犯罪時間在中華民國96年4月24日以前，合於中
    華民國96年罪犯減刑條例第2條第1項第3款減刑條件，依法
    減輕其刑二分之一，並同時諭知易科罰金之折算標準，並定
    其執行刑，亦同時諭知易科罰金之折算標準。
四、沒收部分：
    保證書上偽造之「曹火官」署名1枚，應依刑法第219條規定
    宣告沒收。至被告盜蓋之印章屬於曹火官所有，盜蓋之印文
    1枚，並非偽造之印文（最高法院48年台上字113號、51年台
    上字1054號判例參照），不在得以沒收之列，爰不予宣告沒
    收。另被告冒用會員名義所偽造之標單，雖為被告所有供犯
    罪所用之物，惟開標後即予丟棄，業據被告陳明在卷，而開
    標期間距今已逾10年，可認業已滅失，爰不予宣告沒收。
參、適用法律：
據上論斷，應依刑事訴訟法第369條第1項前段、第364條、第299
條第1項前段，刑法第2條第1項前段、修正前刑法第28條、第56
條、第216條、第220條第1項、第210條、第219條、第339條第1
項、修正前刑法第55條、修正前刑法第51條第5款、修正前刑法
第41條第1項前段，中華民國96年罪犯減刑條例第2條第1項第3款
、第7條，罰金罰鍰提高標準條例第1條前段，廢止前罰金罰鍰提
高標準條例第2條，現行法規所定貨幣單位折算新台幣條例第2條
，判決如主文。
本案經檢察官呂丁旺到庭執行職務。
中　　華　　民　　國　　96　　年　　7 　　月　　13　　日
　　　　　　　　　刑事第十八庭審判長法　官  溫耀源
　　　　　　　　　　　　　　　　　  法　官  陳健順
　　　　　　　　　　　　　　　　　  法　官  邱同印
以上正本證明與原本無異。
如不服本判決，應於收受送達後十日內向本院提出上訴書狀，其
未敘述上訴之理由者並得於提起上訴後十日內向本院補提理由書
（均須按他造當事人之人數附繕本）。
                                    書記官  莊昭樹
中　　華　　民　　國　　96　　年　　7 　　月　　13　　日
附錄：本案論罪科刑法條全文
刑法第210條
偽造、變造私文書，足以生損害於公眾或他人者，處5年以下有
期徒刑。
刑法第216條
行使第210條至第216條之文書者，依偽造、變造文書或登載不實
事項或使登載不實事項之規定處斷。
刑法第220條
在紙上或物品上之文字、符號、圖畫、照像，依習慣或特約，足
以為表示其用意之證明者，關於本章及本章以外各罪，以文書論
。
錄音、錄影或電磁紀錄，藉機器或電腦之處理所顯示之聲音、影
像或符號，足以為表示其用意之證明者，亦同。
稱電磁紀錄，指以電子、磁性或其他無法以人之知覺直接認識之
方式所製成之紀錄，而供電腦處理之用者。
刑法第339條
意圖為自己或第三人不法之所有，以詐術使人將本人或第三人之
物交付者，處5年以下有期徒刑、拘役或科或併科1千元以下罰金
。
以前項方法得財產上不法之利益或使第三人得之者，亦同。
前二項之未遂犯罰之。
附表
┌──┬──────┬─────┬─────┬─────────┐
│編號│冒標日期    │冒標會期  │ 冒標金額 │ 冒標詐得金額     │
│    │（民國）    │          │（新臺幣）│ （新台幣）       │
├──┼──────┼─────┼─────┼─────────┤
│1   │83年12月15日│第16期    │ 3200元   │    4萬0800元     │
├──┼──────┼─────┼─────┼─────────┤
│2   │84年1月15日 │第17期    │ 3200元   │    4萬0800元     │
├──┼──────┼─────┼─────┼─────────┤
│3   │84年2月15日 │第18期    │ 3200元   │    4萬0800元     │
├──┼──────┼─────┼─────┼─────────┤
│4   │84年3月15日 │第19期    │ 3200元   │    4萬0800元     │
├──┼──────┼─────┼─────┼─────────┤
│5   │84年4月15日 │第20期    │ 3200元   │    1萬3600元     │
├──┼──────┴─────┼─────┼─────────┤
│合計│註：被告供述每次標金約  │          │   17萬6800元     │
│    │    3000元至3200元，則依│          │                  │
│    │    被告有利之方式計算，│          │                  │
│    │    以每次3200元為冒標標│          │                  │
│    │    金計算詐欺金額。    │          │                  │
└──┴────────────┴─────┴─────────┘
